【裁判字號】    99,家聲,64
【裁判日期】    990401
【裁判案由】    聲請從母姓
【裁判全文】
臺灣桃園地方法院民事裁定              99年度家聲字第64號
聲  請  人  甲○○
相  對  人  乙○○
上列當事人間請求聲請從母姓事件，本院裁定如下：
    主      文
聲請人甲○○（男，民國○○年○○月○ 日生，身分證統一編號：Ｚ0
00000000號）之姓氏准予變更為母姓「黃」。
聲請程序費用由聲請人負擔。
    理      由
一、按「有下列各款情形之一，且有事實足認子女之姓氏對其有
    不利之影響時，父母之一方或子女得請求法院宣告變更子女
    之姓氏為父姓或母姓：一、父母離婚者。二、父母之一方或
    雙方死亡者。三、父母之一方或雙方生死不明滿三年者。四
    、父母之一方曾有或現有未盡扶養義務滿二年者。」，民法
    第1059條第5 項定有明文。又子女姓氏乃基於法律上父母子
    女關係而來，尤以血統連絡為基礎，基此而得判斷血緣關係
    （或係法律上父母子女關係）及作為親族表徵，兼具有保護
    當事人地位及維護社會交易安全之作用，本不宜任意變動，
    即應推定子女目前稱姓對子女為有利。惟姓名權為人格權之
    一種，如何命名為憲法第22條所保障人民之自由（釋字第39
    9 號解釋參照），並為維護家庭關係之圓滿，考量父母子女
    之意願及子女稱姓對其身分認知與人格發展之影響，於有前
    開法文所列各款情形，且有事實足認子女之姓氏對其有不利
    之影響，父母之一方或子女得請求法院宣告變更子女之姓氏
    為父姓或母姓。
二、本件聲請意旨略以：聲請人之父、母即相對人、黃麗卿於民
    國71年3 月2 日離婚，相對人僅在聲請人年齡很小時有來找
    過聲請人幾次，後來就完全沒有聯絡，聲請人全由母親單獨
    扶養成長，與相對人如同陌生人，聲請人母親因扶養聲請人
    ，工作勞累罹患癌症死亡，聲請人因考量自己及子孫日後祭
    拜母親牌位，爰依民法第1059條第5 項第1 款、第2 款規定
    ，聲請變更聲請人之姓氏為從母姓「黃」等語。
三、相對人則以：伊自聲請人年幼即與聲請人失去聯絡，至收到
    法院開庭通知書後，始得知聲請人地址及電話，伊只有聲請
    人這個兒子，未再婚，需要此親情存在，希望鈞院給予協調
    時間使其得與聲請人溝通，請求駁回聲請等語。
四、查聲請人所陳業據其提出戶籍謄本為證，相對人就聲請人所
    陳其自幼由其母親單獨扶養成長，與相對人均無聯絡等情，
    均不爭執，堪信聲請人所陳為真正。相對人既然長期對於聲
    請人未盡扶養義務，疏於建立與聲請人間親情聯繫，聲請人
    表明願意從母姓，足證其認同現在母系家族為其生活領域及
    親族表徵，若仍強令聲請人續從父姓，無助於聲請人與相對
    人及其親族親情維繫，恐使母系家族親友對於聲請人融入家
    族產生疑惑，不利於聲請人建立對於現處家族之認同感及歸
    屬感，就聲請人格發展及其家庭圓滿自有不利之影響，且關
    於姓氏之選擇，為專屬一身之人格權，聲請人之意願自應予
    以尊重。聲請人依首揭規定聲請改從母姓，於法尚無不合，
    應予准許。
五、爰裁定如主文。
中    華    民    國    99    年    4     月    1     日
                  家事法庭  法  官  熊祥雲
上列正本證明與原本無異
如不服本裁定應於送達後10日內向本院提出抗告狀，並應繳納抗
告費新臺幣1,000 元。
中    華    民    國    99    年    4     月    1     日
                            書記官  劉昆鑫

司法院資訊處製作；財團法人民間司法改革基金會備份。
